【裁判字號】    89,勞上,3
【裁判日期】    890822
【裁判案由】    確認僱傭關係存在
【裁判全文】
臺灣高等法院臺南分院民事判決  八十九年度勞上字第三號   Ｋ
      上  訴  人  甲○○○○○○○○○○○○○學校
      法定代理人  乙  ○  ○
      訴訟代理人  高  原  茂  律師
      被上  訴人  丙  ○  ○  .
右當事人間請求確認僱傭關係存在事件，上訴人對於臺灣雲林地方法院中華民國八十
八年十二月二十四日第一審判決（八十八年度勞訴字第六號）提起上訴，本院判決如
左：
      主      文
原判決廢棄。
被上訴人在第一審之訴駁回。
第一、二審訴訟費用由被上訴人負擔。
      事      實
甲、上訴人方面：
 一、聲明：求為判決：
（一）原判決廢棄。
（二）被上訴人在第一審之訴駁回。
 二、陳述：除與原判決記載相同者，予以引用外，補稱：
（一）按行政院訂定之事務管理規則第三條已明文規定：「本規則之規定，於公營事
      業及公立學校適用之」；上訴人即臺灣省立斗六高級家事商業職業學校（以下
      簡稱斗六家商）係屬公立學校，自適用上開規則。本件被上訴人丙○○為上訴
      人於民國（下同）八十六年四月間，經採用事務管理規則第三百三十三條所規
      定方式中之公開甄選方式所僱用，擔任學校體育室工友一職。嗣於八十八年七
      月二十日，上訴人學校之女學生康雪惠（六十八年出生）之家長向上訴人提出
      控訴，指於八十六年五月間康雪惠就讀上訴人斗六家商期間，因在上訴人體育
      室擔任工讀生而與被上訴人結識，繼而發生不正常之關係，造成康雪惠身心受
      有傷害；要求上訴人處理；上訴人在受理後，即依行政程序由所屬教職員簽呈
      校長核准，聘請相關處室之主任及工友代表二名組成「工友人事評議委員會」
      ，於八十八年八月十六日召開會議專案討論。嗣經查證調查結果發現，於八十
      六年五、六月間，有許多教職員工確曾目睹被上訴人與康雪惠經常進出同行，
      狀似親密，且案發之初，相關處室主任與被上訴人面談時，被上訴人即承認與
      康雪惠有感情糾紛；且被上訴人於開會前所提出之報告書中，亦自述與康雪惠
      間之感情糾紛情形；再證之康雪惠之日記及交往描述資料，更可認定被上訴人
      與康雪惠間確有不正常之關係；顯示被上訴人之行為已符合事務管理規則第三
      百六十條所規定之「行為不檢而情節重大者」，得予解僱者。故評議委員乃議
      決解僱被上訴人，復經教育部中部辦公室以八八教中總字第八八五二七一○三
      號書函及八八教中總字第八八五三二○四四號書函准予備查在案。以上程序均
      按行政規則為之，自屬依法處理之行政處分。至被上訴人亦循行政救濟程序向
      教育部提起訴願中，應無疑義。
（二）至被上訴人雖曾陳情行政院勞工委員會，且該會亦以八十八年九月四日台八十
      八勞資二字第○○四○○一五號函逕覆，且說明除了公立之各級學校教師、職
      員不適用勞動基準法外，其餘一切勞僱關係（技工、工友、駕駛人及其他臨時
      僱用人員）均適用該法；是以，倘雇主依勞動基準法第十二條第一項第四款規
      定『勞工違反勞動契約或工作規則，情節重大者』之事由不經預告終止勞工勞
      動契約時，須有客觀明確之事由；並應自知悉其情形之日起，三十日內為之等
      語。惟按依前段所述，本件上訴人係依據事務管理規則之規定，經查明認定被
      上訴人確有該規則第三百六十條所規定「行為不檢而情節重大」之事由而予以
      解僱，並非根據上開勞動基準法第十二條第一項第四款之規定終止勞工勞動契
      約；此觀雲林縣勞資關係協會之本件解僱爭議協調會會議紀錄所載：「學校依
      據事務管理規則第三百六十條之規定將工友勞方解僱，勞方如有不服可循行政
      救濟提出訴願」等語甚明。是以，原審判決關於該點之認定顯有誤會。
（三）退而言之，縱然如原審判決所認，本件上訴人應依勞動基準法之規定為之。惟
      上訴人所行一切程序均為合法，與勞動基準法第十二條第一項第四款之規定亦
      無不符；且上訴人自八十八年七月二十日接獲家長之指控後，於同年八月十六
      日即完成查證、審認，同日並作成解僱決議在案；實無超過上開條款所規定之
      期間。至此後之呈報教育主管單位奉准備查後，再依行政裁量延至八十八年九
      月一日起生效，乃依法必經之行政程序，無礙於上訴人所為之處分，更無原審
      判決所謂「以免雇主於多日之後，因其他細故而執勞工前曾有得終止契約之事
      由，而遽然終止僱傭契約，使僱傭關係陷於不確定之狀態」之虞。是以原審判
      決之採證及認事、用法均有違誤。
 三、證據：援用於原審所提之證據。
乙、被上訴人方面：
 一、聲明：求為判決：駁回上訴。
 二、陳述：除與原判決記載相同者，予以引用外，補稱：
（一）上訴人明知康雪惠已於八十七年六月自學校畢業，且其與被上訴人純屬正常之
      男女交往，並無始亂終棄之情事，更無行為不檢，情節重大之事，惟上訴人故
      意以被上訴人有感情糾紛之事，秘密召集親信幕僚，無雇主（校長）及被上訴
      人在場之下召開毫無法律根據之「工友人事評議委員會」，而以主旨：「台端
      涉嫌與學生康雪惠發生不正常關係」之理由，故意偽造事實，將已並非學生身
      分之康雪惠寫成學生，將男未婚、女未嫁之戀愛情事造為男女間之不正常關
      係，提報教育部中部辦公室備查。另據被上訴人去電及去函教育部中部辦公室
      詢問，上訴人呈報本件至該部之文件資料情形，教育部中部公室對被上訴人之
      回函及回答為：「本部僅依據上訴人之辦理情形予以備查，不必對上訴人所呈
      報之不實內容負責」等語。且教育部訴願委員會駁回被上訴人之訴願，其內容
      已明確表示：工友與學校之關係，應屬私法之勞資僱傭關係，所以此解僱案並
      非公法事件，亦不得為行政處分；足證上訴人自稱解僱程序均按行政規則為之
      ，自屬依法處理之行政處分等語，已經上訴人之上級主管機關教育部所否定，
      益證此解僱程序顯然非法。
（二）行政院勞工委員會台八十八勞資二字第○○四○○一五號函，已明確說明工友
      自八十七年十二月三十一日起適用該法，雇主解僱勞工，必需有勞動基準法第
      十一條或第十二條之法定理由，始得終止契約；否則，即違反動基準法之強制
      規定。惟上訴人強調此解僱事件並非根據勞動基準法第十二條第一項第四款之
      規定終止勞工勞動約，顯見上訴人目無法紀，無視勞基法之存在，強迫勞工離
      職，明顯向法律挑戰；依民法第七十一條：「法律行為違反強制或禁止之規定
      者，無效」規定，上訴人解僱被上訴人之決議及通知，應屬無效。因此，上訴
      人言明其不依勞基法行之，自屬非法解僱。
（三）上訴人已自稱：於八十八年七月二十日接獲家長指控等語，且上訴人於雲林地
      方法院民事判決之陳述第三、四項已陳稱：「家長於八十八年七月二十日向被
      告提出控訴，提出明確資料證明‧‧‧」，「‧‧‧我們是在八十八年七月二
      十日知道此事，我們在八月二十日前就處理過，沒有超過除斥期間，我們只是
      比較慢通知原告而已」等情。據上所陳，上訴人於原審時已自承於八十八年七
      月二十日知悉此事，並自認被上訴人已符合事務管理規則第三百六十條之規定
      ，且於八十八年八月十六日議決解僱，此期間沒有調查被上訴人有否符合勞基
      法之解僱構成要件。因此，此解僱事件，上訴人強調並非依勞動基準法，僅以
      八十八年八月十六日秘密召集之毫無法源根據之「工友人事評議委員會」，即
      議決解僱；另依會議記錄記述：「本之會議主要目的是討論工友丙○○行為不
      檢，如何議處」以觀，可知上訴人僅令與會人員描述男女交往情形，而判定行
      為不檢，逕行解僱，實有違背「具有客觀明確之事由」者。
（四）又依勞動基準法第十二條第二項：「雇主依前項規定終止契約者，應自知悉情
      形之日起三十日內為之」；至同條關於契約終止之生效，則以終止契約之意思
      表示到達相對人為已足；上訴人於原審既自承知悉起算日為八十八年七月二十
      日，而終止契約之思表示係於八十八年八月二十七日始到達被上訴人，顯然已
      超過三十日之法定除斥期間。再者，勞工違反勞動契約或工作規則，情節重大
      者，雇主得不經預告終止契約；雇主依前項第一款、第二款及第四款至第六款
      規定終止契約者，應自知其情形之日起，三十日內為之，勞動基準法第十二條
      第一項第四款、第二項分別定有明文；而此三十日之期間為為法定之不變期間
      ，其一方面固在促使雇主行使其權利，惟其旨在保護勞工，以免雇主於多日之
      後，因其他細故而執勞工前曾有得終止契約之事由，動輒濫用解僱權，而遽然
      終止僱傭契約，使僱傭關係陷於不定之狀態；是以依該條之立法意旨，雇主若
      欲以該款事由終止僱傭契約，自應實質調查勞工是否符合該款之構成要件，亦
      即須有客觀明確之事由，以為終止僱傭契約之要件；此有行政院工委員會前開
      函文意旨可參。因此，上訴人知悉起算日應為八十八年七月二十日，至於自調
      查開會至解僱通知到達被上訴人止之期間，自皆應包括在法定不變之除斥期間
      內，已無疑義。
（五）綜上所述，行政院勞工委員會台八十八年勞資三字第○○四○○一五號函，既
      已明確指出工友（被上訴人）應適用勞基準法之規定；而上訴人之上級主管機
      關即教育部亦以台（八九）訴字第八九○一○○八九號駁回被上訴人之訴願，
      並明確指出此件非公法案件，上訴人之解僱程序不合法，亦非行政處分。因此
      原審法院判決此案，認應依勞動基準法，且上訴人已超過法定之除斥期間，判
      決上訴人敗訴，並無不合。
 三、證據：除援用於原審所提之證據外，補提教育部函、教育部訴願決定書、雲林
     縣政府勞資爭議調解「調解會議記錄」影本、家長會長函各一份及行政院勞工
     委員會函影本共二份為證。
      理      由
一、按確認之訴，非原告有即受確認判決之法律上利益者，不得提起；民事訴訟法第
    二百四十七條定有明文。亦即原告提起確認之訴，必須其主張之法律關係存否在
    當事人間不明確，致原告之權利或其他法律上之地位有不安之危險，即時有以確
    認判決除去之必要，其在法律上始有受判決之利益。查本件被上訴人於原審起訴
    時係主張上訴人對其終止兩造間之僱傭契約，乃不合法，亦即主張兩造間之僱傭
    關係仍存在；惟既為上訴人所否認，則兩造間就僱傭關係存否不明確之狀態，自
    非經判決確認，無以除去；且依勞資爭議處理法之立法精神，其積極之目的乃在
    消弭勞資爭議，消極目的始在於防止因勞資爭議引發爭議行為與防範爭議行為之
    激化。故勞資雙方對於是否存在有僱傭契約發生爭議時，定然有一方採肯定態度
    ，其爭議之焦點即在於確認僱傭關係；基於前述立法理由乃為謀爭議之迅速處理
    以安定社會經濟，自應准用勞資爭議處理法所定之調解程序或由法院視同勞資爭
    議事件而為審理。另本件亦已經雲林縣政府依勞資爭議處理法所定之調解程序調
    解不成立，有雲林縣政府勞資爭議調解「調解會議記錄」影本一份在卷可參（原
    審卷第五十頁）。因此本件被上訴人起訴請求確認僱傭關係存在，自應認有即受
    確認判決之法律上利益，又上訴人臺灣省立斗六高職家事商業職業學校已自八十
    九年二月起改制為國立斗六高級家事商業職業學校；合先敘明。
二、本件被上訴人起訴主張：上訴人斗六家商雖因於八十八年七月二十日，經上訴人
    學校之女學生康雪惠之家長向上訴人提出控訴，遂聘請相關處室之主任及工友代
    表二名組成工友人事評議委員會，於八十八年八月十六日召開會議專案討論；復
    於八十八年八月二十七日以被上訴人因涉嫌與訴外人即學生康雪惠發生不正常關
    係，而自八十八年九月一日起終止與被上訴人間之僱傭契約。惟訴外人康雪惠業
    於八十七年六月畢業，被上訴人雖於訴外人康雪惠就學期間與之相識，並進而結
    交為友，但係正常之男女交往；且被上訴人與訴外人康雪惠均未婚，被上訴人並
    無行為不檢。上訴人竟未予查明事實，即以被上訴人『涉嫌』與訴外人康雪惠發
    生不正常關係為由，終止僱傭契約，顯於法不合。況上訴人係於八十八年七月二
    十日知悉被上訴人與訴外人康雪惠交往之事，惟其遲至同年八月二十七日始解聘
    被上訴人，亦已超過勞動基準法所規定之一個月除斥期間，其終止兩造間之僱傭
    契約，亦於法不合。茲因被上訴人否認上訴人所認定之終止僱傭契約之事由，則
    兩造間就僱傭關係是否存在尚有不明確，自足使被上訴人為受雇人之權利及之地
    位有受侵害之危險，自有提起本件確認之訴，以除去危險之即受判決之法律上利
    益。爰本於勞動基準法第十二條及僱傭契約之法律關係，求為判命確認被上訴人
    與上訴人間之僱傭關係存在之判決等語。
三、上訴人則以：其終止與被上訴人間僱傭契約之行為，係依法處理之行政處分，亦
    合於勞動基準法第十二條之規定。被上訴人與訴外人康雪惠間發生不正常關係一
    事，係依據康雪惠家長於八十八年七月二十日向上訴人提出明確資料控訴，並經
    上訴人依行政程序簽辦由機關首長核定，於八十八年八月十六日召開「工友人事
    評議委員會」會議查證，而議決確認被上訴人與康雪惠間有發生不正常關係，乃
    依事務管理規則第三百六十條之規定，作成解僱被上訴人之行政處分；復於八十
    八年八月二十七日函知被上訴人，亦合於行政院勞工委員會函：「須有客觀明確
    之事由，並應自知悉其情形之日起，三十日內為之」之解釋。況本件情節重大，
    上訴人自不得僅憑康雪惠家長之指訴即認定事實，自不得遽以八十八年七月二十
    日為獲悉其情形之日；否則將有違須有客觀明確之事由之要件。故上訴人解僱被
    上訴人，並未逾除斥期間等語，資為抗辯。
四、按勞工有違反勞動契約或工作規則，情節重大者，雇主得不經預告終止契約；又
    ，雇主依前項第一款、第二款及第四款至第六款規定終止契約者，應自知悉其情
    形之日起，三十日內為之；勞動基準法第十二條第一項第四款及第二項分別定有
    明文。次按勞動基準法第十二條第一項第四款所謂「情節重大者」，乃指不管其
    事由之存在而仍繼續僱傭契約，則顯有害於其人之利益，在一般交易觀念上可認
    為不當或不公平之事實者；換言之，亦即其存在對於終止權人基於道德上之理由
    或依誠實信用原則，已不能再期待僱傭關係之繼續者而言。末按民事訴訟如係由
    原告（即上訴人）主張權利者，應先由原告負舉證之責，若原告先不能舉證，以
    證實自己主張之事實為真實，則被告（即被上訴人）就其抗辯事實即令不能舉證
    ，或其所舉證據尚有疵累，亦應駁回原告之請求。又原告（即上訴人）對於自己
    主張之事實（即起訴事實）已盡證明之責後，被告（即被上訴人）對其主張，如
    抗辯其不實，並提出新事實而為反對之主張者，則原告對其反對之主張，亦應負
    證明之責，此乃舉證責任分擔之原則；而原告於抗辯事實若無確實證明方法或僅
    以空言爭執者，當然認定其抗辯事實之非真正，而應為原告不利益之裁判（最高
    法院十七年度上字第九一七號、同院十八年度上字第二八五五號判例及同院七十
    二年度台上字第一○三六號、同院七十四年度台上字第二一四三號判決意旨參照
    ）。
五、查被上訴人起訴主張：其原於八十六年四月間，經上訴人斗六家商以公開甄選之
    方式僱用擔任該學校體育室工友一職。嗣上訴人於八十八年八月十六日召開工友
    人事評議委員會，復於八十八年八月二十七日以被上訴人因涉嫌與上訴人斗六家
    商之學生即訴外人康雪惠發生不正常之男女關係，而通知被上訴人，表示自八十
    八年九月一日起終止其與被上訴人間之僱傭契約關係之事實，已據被上訴人於原
    審及本院審理時陳述在卷，並有其所提出之臺灣省立斗六高級家事商業職業學校
    八十八年八月二十七日斗家總字第○九五四號函影本一紙為證（原審卷第七頁）
    ，且為上訴人所不爭執，固屬真實。
六、至被上訴人另主張其雖有於訴外人康雪惠在上訴人學校就學期間與之相識，並進
    而結交為友，但係正常之男女交往；且被上訴人與訴外人康雪惠均未婚，被上訴
    人並無行為不檢，更非情節重大者；惟上訴人竟未予查明事實，即以被上訴人涉
    嫌與訴外人康雪惠發生不正常關係為由，終止僱傭契約，顯於法不合。況上訴人
    係於八十八年七月二十日知悉被上訴人與訴外人康雪惠交往之事，惟其竟遲至同
    年八月二十七日始解聘被上訴人，亦已超過勞動基準法所規定之一個月除斥期間
    ，其終止兩造間之僱傭契約，亦於法不合等語，則為上訴人所堅決否認，並為前
    揭情詞之抗辯，經查：
（一）本件上訴人斗六家商係屬公立學校，依行政院所訂定之事務管理規則第三條之
      規定，自得適用上開規則。而上訴人於八十六年四月間，即依前揭事務管理規
      則第三百三十三條所規定方式中之公開甄選方式，僱用被上訴人擔任學校體育
      室工友一職之事實，已據上訴人於原審及本院審理時陳述在卷，並有其所提出
      之事務管理規則節本影本共三張在卷可憑（原審卷第三十二至三十四頁）；再
      參諸被上訴人對於上訴人斗六家商係依前揭事務管理規則所定之公開甄選方式
      ，僱用其擔任學校體育室工友亦不爭執以觀，自屬真實。次按勞僱雙方關係為
      勞動契約關係，係社會立法之一種契約，自頗受社會立法之規制，亦校受公權
      力之干與；然勞動契約基本上仍為民法上之契約，亦即民法僱傭契約社會化，
      即成勞動契約。再者，行政院勞工委員會八十七年十二月三十一日台八十七勞
      動一字第○五九六○五號公告亦載明：「公立之各級學校教師、職員不適用勞
      動基準法，其餘一切勞雇關係（技工、工友、駕駛人及其他臨時雇用人員如其
      工作與技工、工友、駕駛相同者），自即日起適用該法」等語，此則有行政院
      勞工委員會八十八年九月四日台八十八勞資二字第○○四○○一五號函一紙在
      卷可參（原審卷第四十六頁）；可見兩造間之關僱傭關乃私經濟之行為，即基
      於私法上之權利義務關係所為之行為；故有關之權義關係及其爭議，自有勞動
      基準法之適用，應無疑義。
（二）上訴人斗六家商確有於八十八年七月二十日，因曾在上訴人學校就讀之學生康
      雪惠之家長向上訴人提出控訴，指康女於八十六年五月間就讀上訴人學校期間
      ，因在上訴人體育室擔任工讀生而與被上訴人結識，繼而發生不正常之關係，
      造成康雪惠身心受有傷害，要求上訴人處理；上訴人在受理後，即依行政程序
      由所屬教職員於八十八年八月六日簽呈校長核准，聘請相關處室之主任及工友
      代表二名組成「工友人事評議委員會」，而於同年八月十六日召開會議專案討
      論；嗣經調查結果發現，被上訴人與訴外人康雪惠間確有不正常之關係，已符
      合前揭事務管理規則第三百六十條規定：行為不檢而情節重大者，得予解僱之
      規定，乃議決解僱被上訴人。上訴人即於同年八月十九日函報主管機關即教育
      部中部辦公室，嗣經教育部中部辦公室於同年八月二十五日函覆准予備查後；
      上訴人即於同年八月二十七日函知被上訴人自八十八年九月一日起解僱之事實
      ，亦據上訴人於原審及本院審理時陳述在卷，並有其所提出之簽呈、開會通知
      單、工友人事評議委員會議紀錄、教育部中部辦公室八十八年八月二十五日八
      八教中（總）字第八八五二七一○三號函及被上訴人所提出之簽臺灣省立斗六
      高級家事商業職業學校八十八年八月二十七日斗家總字第○九五四號函（以上
      均為影本）各一份在卷可參（原審卷第七頁、二十三至二十七頁、五十一頁反
      面），自亦屬真實。
（三）經本院核閱被上訴人於開會前所提出之報告書及訴外人康雪惠所提出在上訴人
      學校就讀中之日記、交往描述資料以察，其中前者被上訴人已自述與訴外人康
      雪惠間有感情糾紛之情形；至後者亦顯示渠等於康雪惠在學交往期間，無論在
      學校或放學後，常聚集一處遊玩、聊天，進出同行，狀似親密，甚至於發生多
      次之性關係，有被上訴人所提出之報告書及訴外人康雪惠所提出之之日記、交
      往描述資料影本在卷可參（原審卷第三十五至四十二頁）；再徵諸被上訴人於
      本院審理時對於其確有於訴外人康女於八十六年五月間就讀上訴人學校期間，
      因在上訴人體育室擔任工讀生而與康雪惠結識，繼而兩人發生性關係多次之事
      實亦不爭執以觀（本院卷第二十七至二十八頁）；顯見上訴人辯稱：被上訴人
      於八十六年五月間在上訴人體育室擔任工讀生時，與訴外人康女結識，繼而發
      生不正常之關係，造成康雪惠身心受有傷害，要求上訴人處理等語，尚非虛妄
      ，而堪採信。又勞動基準法第十二條第一項第四款所謂「情節重大者」及民法
      第四百八十九條第一項之「重大事由」，乃指不管其事由之存在而仍繼續僱傭
      契約，則顯有害於其人之利益，在一般交易觀念上可認為不當或不公平之事實
      者；換言之，亦即其存在對於終止權人基於道德上之理由或依誠實信用原則，
      已不能再期待僱傭關係之繼續者。而學校乃傳道、授業、解惑之機構，至獲取
      知識、培養道德觀念及認知為人處事之正當原則乃身為學生者所應專心追求者
      ，亦為學校教學之主要目的。被上訴人既在上訴人學校服務擔任工友之職務，
      當知其工作之性質及本份；而就讀高中職時期之女學生，正值花樣年華，對於
      世間之事充滿憧憬及幻想，尤其對於感情之情事更覺好奇，並因少不更事，極
      易受傷，也更脆弱；此亦為社會上一般稍具常識者所皆知之事實，亦應為被上
      訴人所認識及知悉，究不得因被上訴人係在學校擔任何職位而有所不同，或得
      以容忍；否則，學校對於校務及全體教職員、學生之教學、行政及課業、訓導
      等工作將如何管理？惟被上訴人竟利用在上訴人學校服務期間，與當時仍為學
      生之訴外人康雪惠產生感情，進而發生不正常之性關係，並因渠等間發生感情
      之糾紛，導致訴外人康雪惠罹患精神上之疾病，且被上訴人於本院調查時亦不
      否認訴外人康雪惠現患有精神上之病兆；顯然被上訴人之前揭行為在一般社會
      觀念上已極為不當，並有違道德之原則。從而揆諸前揭說明，被上訴人之前揭
      行為顯已構成前揭所述之「情節重大者」或「重大事由」之情形，殆無疑義。
      被上訴人主張其雖於訴外人康雪惠就學期間與之相識，並進而結交為友，但係
      正常之男女交往；且渠等均未婚，被上訴人並無行為不檢，自未達情節重大之
      程度云云，顯不足採。
（四）另勞動基準法第十二條第二項之規定：「雇主依前項第一款、第四款及第四款
      至第六款規定終止契約者，應自知悉其情形之日起，三十日內為之」，究其立
      法意旨乃在保護勞工，以免雇主於多日之後，因其他細故而執勞工前曾有得終
      止契約之事由，而遽然終止僱傭契約，使僱傭關係陷於不確定之狀態，是以此
      三十日期間之起算日自應為有利於勞工之解釋，而以雇主「知悉」有該事由為
      已足；且基於勞雇關係之從屬特性中，因雇主有指揮監督權及照顧服助勞工之
      義務，當以雇主「應知悉」時為準；以免雇主動輒濫用解僱權，輕易斷送可能
      繼續之勞雇關係。然為更積極達到保護勞工，並避免使僱傭關係陷於不確定之
      狀態，其所謂之「知悉」者，當以雇主確信勞工有符合該條款之構成要件，始
      為期間之起算；亦即雇主若欲以該款之事由終止僱傭契約，自應實質調查勞工
      是否符合該款之構成要件，而有客觀明確之事由以為終止僱傭契約之要件，始
      得為之；並有行政院勞工委員會八十八年九月四日台八十八勞資二字第○○四
      ○○一五號及同委員會八十九年五月二十三日台八十九勞資二字第○○一八九
      六二號函各一紙在卷可參（原審卷第八至九頁，本院卷第四十五頁）。而本件
      上訴人斗六家商固於八十八年七月二十日即接獲學生康雪惠家長向上訴人提出
      之控訴，要求上訴人處理；惟究其指訴之前揭內容關之，理當非經詳細調查無
      以確信之，且對於被上訴人之權益及名譽影響至深，乃社會上一般稍具常識者
      所皆知之事實，且應為被上訴人所認同；故上訴人在受理後，即由所屬教職員
      於八十八年八月六日簽呈校長核准，聘請相關處室之主任及工友代表二名組成
      「工友人事評議委員會」，而於同年八月十六日召開會議專案討論；嗣經調查
      結果始發現，被上訴人與訴外人康雪惠間確有不正常之關係，已符合前揭事務
      管理規則第三百六十條所規定之行為不檢而情節重大者，並議決解僱被上訴人
      ；則揆諸前揭說明及立法意旨，自當以上訴人至此時即八十八年八月十六日召
      開「工友人事評議委員會」專案討論時始客觀確信被上訴人有符合該條款之「
      情節重大」構成要件，殆無疑義；且以此時為上訴人「知悉」時之認定時點，
      亦更能達保護勞工及照顧服助勞工之立法目的。否則，雇主若為遷就於法定三
      十日期間之起算，即率然而做出調查之結論，甚至於僅憑檢舉或指控即冒然做
      出解僱或終止勞雇關係之決定，豈不更不利於勞方，遑論顧及保護與照顧、服
      助勞工之立法目的。因之被上訴人主張上訴人係於八十八年七月二十日即知悉
      被上訴人與訴外人康雪惠間有交往之事云云，尚有誤會，且不足採。
（五）至基於保護勞工及照顧服助勞工之立法目的，自應解釋雇主即上訴人於為終止
      勞僱契約之意思表示前，所為意思表示之作成程序，應屬其內部權責之機制運
      作，而應包括在法定三十日之期間內，且前揭行政院勞工委員會之二份函件內
      容亦作如此解釋及認定。惟上訴人於「工友人事評議委員會」專案討論議決解
      僱被上訴人後，即於同年八月十九日函報主管機關即教育部中部辦公室，嗣經
      教育部中部辦公室於同年八月二十五日函覆准予備查後；上訴人即於同年八月
      二十七日函知被上訴人自八十八年九月一日起解僱，已如前述；則核計自上訴
      人客觀確信被上訴人有符合勞動基準法第十二條第一項第四款規定之情節重大
      事由時即八十八年八月十六日，算至被上訴人接獲終止勞雇關係之意思表示通
      知即同年八月二十七日止，亦僅十二天，並未逾法定之三十日之期間，應無疑
      義。從而被上訴人主張上訴人遲至同年八月二十七日始解聘被上訴人，亦已超
      過勞動基準法所規定之一個月除斥期間云云，自不能採為有利於其之認定，亦
      不足採。
（六）再者，上訴人抗辯其係依據事務管理規則之規定，經查明認定被上訴人確有該
      規則第三百六十條所規定「行為不檢而情節重大」之事由而予以解僱，並非根
      據上開勞動基準法第十二條第一項第四款之規定終止勞工勞動契約等語，依前
      揭說明，雖不足採；惟按被上訴人之行為是否屬「情節重大者」或「重大事由
      」，乃法律問題；換言之，僅需被上訴人確有符合「情節重大者」之事由，而
      上訴人確係為終止勞僱關係之意思表示及通知即可，至於所採之處理程序為何
      方法，自無礙其效力之發生，尚與本件有關事實之認定及法律之適用無關，併
      此敘明。
七、綜上所述，被上訴人主張上訴人雖因於八十八年七月二十日，經女學生康雪惠之
    家長向上訴人提出控訴，遂聘請相關處室之主任及工友代表二名組成工友人事評
    議委員會，於八十八年八月十六日召開會議專案討論；復於八十八年八月二十七
    日以被上訴人因涉嫌與訴外人即學生康雪惠發生不正常關係，而自八十八年九月
    一日起終止與被上訴人間之僱傭契約。惟訴外人康雪惠業於八十七年六月畢業，
    且被上訴人雖於訴外人康雪惠就學期間與之相識，並進而結交為友，但係正常之
    男女交往。上訴人竟未予查明事實，即以被上訴人涉嫌與訴外人康雪惠發生不正
    常關係為由，終止僱傭契約，顯於法不合。況上訴人係於八十八年七月二十日知
    悉被上訴人與訴外人康雪惠交往之事，惟其遲至同年八月二十七日始解聘被上訴
    人，亦已超過勞動基準法所規定之一個月除斥期間，其終止兩造間之僱傭契約，
    亦於法不合。茲因被上訴人否認上訴人所認定之終止僱傭契約之事由，則兩造間
    就僱傭關係是否存在尚有不明確，自足使被上訴人為受雇人之權利及之地位有受
    侵害之危險，自有提起本件確認之訴，以除去危險之即受判決之法律上利益。爰
    本於勞動基準法第十二條及僱傭契約之法律關係，請求判決確認被上訴人與上訴
    人間之僱傭關係存在，為無理由，不應准許。原審為被上訴人勝訴之判決，自有
    未洽。上訴人上訴意旨指摘原判決不當，求予廢棄改判，為有理由。自應由本院
    予以廢棄改判，如主文第二項所示。
八、又本件待證事實已臻明瞭，兩造其餘攻擊防禦方法及舉證，對判決之結果已不生
    影響，爰不一一詳為審酌，併此敘明。
九、據上論結，本件上訴為有理由，依民事訴訟法第四百五十條、第七十八條判決如
    主文。
中      華      民      國    八十九    年      八      月    二十二    日
                                    臺灣高等法院臺南分院民事第四庭
~B1審判長法官  王    惠    一
~B2      法官  蘇    清    恭
~B3      法官  張    世    展
右為正本係照原本作成。
如對本判決上訴，須於判決送達後廿日內向本院提出上訴狀，未表明上訴理由者，應
於上訴後廿日內，向本院提出理由書。
中      華      民      國    八十九    年      八      月    二十四    日
                                        法院書記官  廖    英    琇


司法院資訊處製作；財團法人民間司法改革基金會備份。
